---
title: "Freier Wille als Illusion oder Notwendigkeit"
author:
  - Emma Erhard, Universität Konstanz
  - Hamilkar Constantin Oueslati, Universität Konstanz
  - Naima Steimel, Universität Konstanz
date: "14.01.2023"
output: bookdown::gitbook
documentclass: report
lang: de
toc-title: "Inhaltsverzeichnis"
toc-depth: 3
number-sections: false
colorlinks: true
papersize: a4
geometry:
- top=20mm
- left=30mm
- heightrounded
bibliography: refs.bib
csl: /Users/constantine/Documents/R System-Wide/apa7ed.csl
link-citations: true
github-repo: hco-consulting/free-will
---

# Vorwort {#preface .unnumbered}

## Über dieses Webbook {#about .unnumbered}

Dieses Webbook wurde im Rahmen des Seminars "Von Freiheit und Notwendigkeit" (WS 2022/2023 - Universität Konstanz) erstellt. Es enthält alle Informationen und Materialien, welche die Teilnehmer\*innen des Seminars zur Mitarbeit in der von uns gestalteten Sitzung mit dem Titel "Freier Wille als Illusion oder Notwendigkeit" benötigen.

Die wichtigsten Ergebnisse etwaiger Diskussionen im Rahmen besagter Sitzung werden ebenfalls in diesem Webbook dokumentiert.

Bei Fragen zu den Inhalten dieses Webboks bzw. der Sitzung zögern Sie bitte nicht die Autor\*innen zu kontaktieren.

## Die Autor\*innen {#authors .unnumbered}

### Emma Erhard {#eerhard .unnumbered}

Pronomen: sie/ihr (dt.) bzw. she/her (engl.)\
Studierender Mensch - Universität Konstanz\
Studienfach: Psychologie (M.Sc.)\

Mail: [emma.erhard\@uni-konstanz.de](mailto:emma.erhard@uni-konstanz.de?subject=Freier%20Wille%20als%20Illusion%20oder%20Notwendigkeit "Mail an Emma Erhard")

### Hamilkar Constantin Oueslati {#hcoueslati .unnumbered}

Pronomen: dey/deren/denen (dt.) bzw. they/their/them (engl.)\
Studierender Mensch - Universität Konstanz\
Studienfach: Psychologie (M.Sc.)\

Mail: [hamilkar-constantin.oueslati\@uni-konstanz.de](mailto:hamilkar-constantin.oueslati@uni-konstanz.de?subject=Freier%20Wille%20als%20Illusion%20oder%20Notwendigkeit "Mail an Hamilkar Constantin Oueslati")

Web: <https://hco-consulting.eu>

### Naima Steimel {#nsteimel .unnumbered}

Pronomen: sie/ihr (dt.) bzw. she/her (engl.)\
Studierender Mensch - Universität Konstanz\
Studienfach: Psychologie (M.Sc.)\

Mail: [naima.steimel\@uni-konstanz.de](mailto:naima.steimel@uni-konstanz.de?subject=Freier%20Wille%20als%20Illusion%20oder%20Notwendigkeit "Mail an Naima Steimel")

## Der Dozent des Seminars {#lecturer .unnumbered}

### Dr. Daniel Beis {#dbeis .unnumbered}

Pronomen: er/ihm (dt.) bzw. he/him (engl.)\
Wissenschaftlicher Mitarbeiter am Institut für Ernährungswissenschaften\
Justus-Liebig-Universität Gießen\

Mail: [daniel.beis\@ernaehrung.uni-giessen.de](mailto:?subject=Seminar%20Freier%20Wille%20als%20Illusion%20oder%20Notwendigkeit%20-%20Universität%20Konstanz "Mail an Dr. Daniel Beis")

```{r load-packages, eval=FALSE, include=FALSE}

library(bookdown)

```

```{r render-book, eval=FALSE, include=FALSE}

render_book("index.Rmd", "bookdown::pdf_document2") #before rendering -> hide references md-file
render_book("index.Rmd")

```